【裁判字號】    98,消債更,158
【裁判日期】    980812
【裁判案由】    更生事件
【裁判全文】
臺灣臺南地方法院民事裁定           98年度消債更字第158號
聲  請  人  甲○○即陳俊南
代  理  人  彭冀湘律師
上列當事人因消費者債務清理事件聲請更生，本院裁定如下：
    主  文
聲請駁回。
聲請費用由聲請人負擔。
    理  由
一、按債務人與金融機構協商成立者，不得聲請更生或清算，但
    因不可歸責於己之事由，致履行顯有重大困難者，不在此限
    ；本條例施行前，債務人依金融主管機關協調成立之中華民
    國銀行公會會員辦理消費金融案件無擔保債務協商機制與金
    融機構成立之協商，準用前項之規定，消費者債務清理條例
    第151 條第5 項、第6 項分別定有明文。又聲請更生或清算
    不合程式或不備其他要件者，法院應以裁定駁回之，但其情
    形可以補正者，法院應定期間先命補正，復為同條例第8 條
    所明定。依其立法理由可知，債務清償方案成立後，固由債
    務人按其條件履行，惟需於其後發生情事變更，在清償期間
    收入或收益不如預期，致該方案履行困難甚或履行不能，因
    不可歸責於己，始能聲請更生或清算。此項規定旨在避免債
    務人任意毀諾已成立之協商，濫用更生或清算之裁判上債務
    清理程序，蓋以債務清償方案係經當事人行使程序選擇權所
    為之債務清理契約，債務人應受該成立之協議所拘束。債務
    人既已與金融機構協商成立，如認該協商方案履行有其他不
    適當情形，自仍應再循協商途徑謀求解決。
二、本件聲請人主張：其有不能清償債務情事，於民國95年9月7
    日提出債權人清冊，以書面向最大債權金融機構慶豐商業銀
    行股份有限公司（下稱慶豐銀行）請求共同協商債務清償方
    案，並約定自95年9月10日起按月應繳金額新臺幣（下同）
    8,652元，惟聲請人支付兩期後，於95年11月被公司裁員，
    以致無薪水得繼續繳納而毀諾。是顯因非可歸責於聲請人之
    事由，致履行原協商內容有重大困難，應仍得聲請更生。又
    其無擔保或無優先權之債務總額未逾1,200萬元，復未經法
    院裁定開始清算程序或宣告破產，爰向本院聲請更生等語。
三、經查：
(一)、聲請人即債務人甲○○前於消費者債務清理條例施行前，依
    金融主管機關協調成立之中華民國銀行公會會員辦理消費金
    融案件無擔保債務協商機制與金融機構於95年9月間成立協
    商，當時聲請人之無擔保債務總額為859,401元，雙方約定
    分120期、年利率3.88%，按月應償還款項為8,652元，聲請
    人自95年9月10日起開始依約繳款，惟僅繳納3期即於95年12
    月毀諾，有財團法人金融聯合徵信中心之當事人綜合信用報
    告、慶豐銀行提出之98年4月2日民事陳報狀，及其檢附之協
    議書無擔保債務還款計劃及還款明細查詢單等件附卷可稽（
    參本院卷第13、72~77頁），堪信為真實。
(二)、聲請人雖主張其於消費者債務清理條例施行前，依金融主管
    機關協調成立之中華民國銀行公會會員辦理消費金融案件無
    擔保債務協商機制與金融機構成立之協商，然聲請人每個月
    收入扣除依協商條件應清償之金額，無法維持最低基本生活
    ，係因不可歸責於聲請人之事由，致履行顯有重大困難，為
    此應仍得聲請更生等語。惟查：
  1.聲請人自陳95年間服務於小型代工公司，無勞健保，又薪資
    以現金支付，並無薪資轉證明，是以本院調取聲請人稅務
    電子閘門95年財產資料，其名下財產僅存車牌號碼4JU-5036
    國瑞汽車一輛（參本院卷第43、170頁）。本院命聲請人提
    出服務單位之薪資證明文件及離職原因證明，聲請人亦陳稱
    因公司搬遷，已無法申請相關證明文件（參本院卷，第170
    頁），是以聲請人是否確係於95年11月被公司裁員，以致無
    薪水得繼續繳納而毀諾，並未提出證據以資證明，尚難認其
    95 年12月間毀諾係有不可歸責於己之事由，致履行顯有重
    大困難情事。況聲請人於96年12月後經介紹至首銳悍材工業
    股份有限公司（下稱首銳公司）任職，96年12月至98年2月
    薪資總額共計382,258元，平均月薪27,304元，有首銳公司
    98年3月31日首字第005號函檢附甲○○任職年薪及年資資料
    存卷可參（參本院卷，第108~109頁）。
    次查，聲請人之配偶陳妹金96年任職於弘億光學實業社年薪
    資所得150,000元，平均月薪12,500元，有本院調取聲請人
    配偶陳妹金稅務電子閘門財產所得調件明細表可參，又查陳
    妹金所有之永康鹽行郵局郵政儲金簿影本，該儲金簿影本內
    頁顯示，陳妹金97年1月後按月有筆17,000元現金存款入帳
    ，且其入帳期間固定，是合理推估聲請人配偶97年月薪收入
    應至少有17,000元（參本院卷第50、141~147頁）。
  2.聲請人主張其每月須支出日常生活費28,610元部份，按消費
    者債務清理條例之立法目的，乃為兼顧債權人、債務人雙方
    之利益，對陷於經濟上困境之消費者，使其透過重建型之更
    生程序或清算型之清算程序清理其債務，藉以妥適調整債務
    人與債權人及其他利害關係人間之權利義務關係。依行政院
    內政部公告97年度臺灣省低收入戶最低生活費用每人每月為
    9,829元，該生活費標準係按照政府最近1年平均每人消費支
    出百分之60訂定，是以聲請人每月必要生活費用（包含食、
    衣、住、行等）依此標準計算，始屬合理。聲請人主張其每
    月房租11,000元、膳食費9,600元、交通費500元、日常生活
    雜支6,500元、學校營養午餐1,010元等云云，按聲請人既已
    積欠債務，其主張每月生活費用顯有違於履行債務期間應誠
    實勤勉地履行債務，過較不寬裕之經濟生活之公平原則。是
    其每月基本生活費應以9,829元，始屬適當，逾9,829元部分
    ，非屬必要生活費用，應予剔除。
  3.聲請人主張尚有2名子女陳雅涵（86年12月1日生）、陳雅芝
    （91年8月20日生）須扶養，有戶籍謄本可稽（參本院卷第
    26、27頁），聲請人對子女之扶養費用，應按97年度親屬扶
    養每人免稅額為82,000元，據此計算受扶養人每人每月基本
    生活所需費用約為6,900元為計算之基礎。
    復按負扶養義務者有數人而其親等同一時，應各依其經濟能
    力，分擔義務，此觀民法第1115條第3項規定即明。又聲請
    人之配偶陳妹金每月既有17,000元之收入，則聲請人應與其
    配偶平均分攤2名子女之扶養費用。聲請人每月之扶養費用
    支出為6,900元（6900÷2×2=6,900），聲請人平均月薪
    27,304元扣除己身之生活費9,829元及子女之扶養費6,900元
    ，尚餘10,575元（計算式：00000－0000－0000＝10575），
    應足以支付協商條件按月8,652元還款金額。再者，聲請人
    如真有無力還款情事，亦應本於誠信原則與最大債權銀行進
    行個別一致性協商，按照當時收入狀況，另訂還款計畫，以
    謀求解決自身債務之最佳條件。是故，依聲請人之前揭財產
    狀況，難謂聲請人於與金融機構之債權人協商成立後，有何
    因不可歸責於聲請人致履行顯有重大困難之事由存在。
四、綜上所述，聲請人於消費者債務清理條例施行前，既已與金
    融機構之債權人依金融主管機關協調成立之中華民國銀行公
    會會員辦理消費金融案件無擔保債務協商機制成立協商，且
    又無因不可歸責於己致履行顯有重大困難之事由，則其聲請
    更生，顯然違背消費者債務清理條例第151 條第6 條準用同
    條第5 項前段之規定，且上開欠缺又屬無從補正，從而，依
    上開說明，應予駁回其更生之聲請，爰裁定如主文。
中    華    民    國    98    年    8    月    12    日
                  民事第一庭  法    官  孫玉文
上為正本係照原本作成。
如不服本裁定，應於裁定送達後10日內，以書狀向本院提出抗告
，並繳納抗告費新臺幣1千元。
中    華    民    國    98    年    8    月    12    日
                              書 記 官  蘇玟心


司法院資訊處製作；財團法人民間司法改革基金會備份。
